【裁判字號】    88,上,568
【裁判日期】    890913
【裁判案由】    拆屋還地等
【裁判全文】
臺灣高等法院臺中分院民事判決      八十八年度上字第五六八號
      上  訴  人  甲○○
      訴訟代理人  乙○○
      被 上訴 人  戊○○○.
                            住.
                  丁○○即潘.
                            住.
                  丙○○即潘.
                            住.
                  庚○○即潘.
                            住.
                  辛○○即潘.
                            住.
                  己○○即潘.
                            住.
      右六人共同
      訴訟代理人  林志忠律師
      複 代理 人  陳國華律師
右當事人間請求拆屋還地等事件，上訴人對於中華民國八十八年六月二十二日臺灣南
投地方法院第一審判決（八十七年度訴字第五○九號），提起上訴，本院判決如左：
      主      文
上訴駁回（原判決第二項命上訴人給付相當於租金之損害金部分業經被上訴人撤回）
。
第二審訴訟費用由上訴人負擔。
      事      實
甲、上訴人方面：未於言詞辯論期日到場，惟據其於準備程序到場及提出之書狀所為
    之聲明及陳述如下：
  一、聲明：求為判決：
    (一)原判決廢棄。
    (二)被上訴人在原審之訴駁回。
    (三)第一、二審訴訟費用由被上訴人負擔。
  二、陳述及所用證據：除與原判決記載相同部分予以引用外，補稱：
    (一)謹按「法律行為違反強制或禁止之規定無效。」民法第七十一條定有明文。又
      按「原住民於左列原住民保留地得會同省（市）政府民政廳（局）向當地登記
      機關申請設定耕作權登記：本辦法施行前由原住民開墾完竣並自行耕作之土地
      ；耕作權登記後繼續自行經營滿五年經查明屬實者，由省（市）政府民政廳（
      局）會同耕作權人向當地登記機關申請辦理所有權移轉登記。」原住民保留地
      開發管理辦法第八條第一項第一款、第二項定有明文。據此以觀，原住民保留
      地之設定耕作權，乃至所有權，均需俱備「自行耕作，及繼續滿五年且經查明
      屬實」之基本要件，始為適法，否則當然無效。惟查本件系爭土地於民國（下
      同）五十六年八月二十一日始登記編定為山胞保留地，而被上訴人竟於此之前
      （即五十五年七月十日）以新台幣（下同）一千六百八十元讓與案外人吳竹雄
      ，自此系爭土地與被上訴人之權源即告中斷消滅，其理至為明確，詎知被上訴
      人竟於斯期間，明知依上開原住民保留地開發管理辦法不符申請設定耕作權，
      卻瞞天過海勾結南投縣仁愛鄉公所主辦人員，虛偽登記耕作權（五十六年八月
      二十一日至六十六年八月二十日止），繼又於八十五年重施故技，虛偽申請登
      記所有權，據此，被上訴人之所為，違背法規而登記所有權，其偽造文書之犯
      行，事證甚為明確，毋庸置疑。乃原判決未予一一究明，反持以虛偽登記所得
      之證據作為判決之依據，其採證方法，不無可議。
    (二)原判決略以：「原住民保留地之耕作權，除繼承或贈與得為繼承三等親內之原
      住民外，不得轉讓或出租，違反者已為耕作權或地上權之登記者，訴請法院塗
      銷登記」，惟另謂：「系爭土地，現供種植梅樹、金針，並搭建房屋，業經勘
      驗屬實」等語，顯至矛盾。蓋梅樹之類農作物，壽命可達數十年以上，係屬長
      久性，而倉庫房屋更是久遠，而若非經承讓或長期承租之情事，豈有可能存在
      上述作物﹖不思至明。而原判決既然認定上訴人占用系爭土地種植長期性梅樹
      成林，另引用原住民保留地不得轉租之法條，然後判決拆屋交地，自難謂無理
      由矛盾之違法。
    (三)再按「占有人，其占有被侵奪者，得請求返還其占有物，占有被妨害者，得請
      求除去妨害」及「前條請求權，自侵奪或妨害占有：：：一年間不行使而消滅
      」，此於民法第九百六十二、九百六十三條定有明文。然本件被上訴人轉租系
      爭土地長達三十三年，現由上訴人占有系爭土地使用中，並建屋種植梅樹，而
      竹子係吳竹雄所種。準此上訴人由被上訴人輾轉受讓而耕作使用系爭土地，業
      歷多年，依上開法條而言，其請求權之時效早已消滅，原判決未察，遽為不利
      上訴人之判決，殊難令人折服。
    (四)本件系爭土地之轉讓，由被上訴人－吳竹雄－賴炳松－上訴人，迄今共三十三
      年之久，契約書所以使用「租賃」字語，係因當事人彼此之間不諳法令，惟恐
      以「買賣」為原因，將有牴觸法規之虞，故一般平地人「購買」原住民保留地
      ，通常以「租賃」代替「買賣」之字眼。
乙、被上訴人方面：
  一、聲明：求為判決如主文所示。
  二、陳述及所用證據：除與原判決記載相同部分予以引用外，補稱：
    (一)按當事人主張有利於己之事實者，就其事實有舉證之責任，民事訴訟法第二百
      七十七條定有明文。又以無權占有為原因，請求返還所有物之訴，被告對原告
      就其物有所有權存在之事實無爭執，而僅以非無權占有為抗辯者，原告於被告
      無權占有之事實，無舉證責任。被告應就其取得占有，係有正當權源之事實證
      明之；如不能證明，則應認原告之請求為有理由，最高法院七十二年台上字第
      一五五二號判決足資參照。按本件被上訴人為坐落南投縣仁愛鄉○○段七○地
      號土地之所有人，此有系爭土地之土地登記簿謄本可稽，依據上開民事訴訟法
      規定及最高法院判決意旨，對於上訴人主張其占有係有正當權源一節，自應由
      上訴人負舉證責任，否則上訴人即應受敗訴判決。
    (二)次按原住民於左列原住民保留地，得會同省（市）政府民政廳（局）向當地登
      記機關申請設定耕作權登記：本辦法施行前由原住民開墾完竣並自行耕作之土
      地；耕作權登記後繼續自行經營滿五年經查明屬實者，由省（市）政府民政廳
      （局）會同耕作權人向當地登記機關申請辦理所有權移轉登記，原住民保留地
      開發管理辦法第八條第一項第一款、第二項定有明文。本件被上訴人係經主管
      機關即省（市）政府民政廳（局）審核後，依上開規定會同被上訴人辦理所有
      權移轉登記，則其上開准許被上訴人申請為耕作權及所有權移轉登記之決定，
      係屬行政處分；而行政處分未經有權責之行政機關依法撤銷之前，即不得逕行
      否認其效力，被上訴人依據民法第七百六十七條物上請求權等規定請求上訴人
      拆屋還地，自有理由。上訴人指稱被上訴人不符合上開原住民保留地開發管理
      辦法規定之要件，與南投縣仁愛鄉公所主辦人員勾結，虛偽登記耕作權及所有
      權，有偽造文書之犯行，依據民法第七十一條規定，該登記應為無效云云。惟
      被上訴人堅決否認有勾結仁愛鄉公所主辦人員，虛偽登記耕作權及所有權等情
      事；而主管機關准許被上訴人為耕作權及所有權移轉登記之行政處分，於經撤
      銷之前，實不容咨意否認其效力，亦無民法第七十一條規定之適用，上訴人上
      開指稱，顯不足採。
    (三)復按原住民取得原住民保留地之耕作權，除繼承或贈與得為繼承之原住民、原
      受配戶內之原住民或三親等內之原住民外，不得轉讓或出租，原住民保留地開
      發管理辦法第十五條第一項定有明文。故若原住民取得保留地之耕作權後，將
      之轉讓或出租，則原住民與他人間就原住民保留地之轉讓契約或出租契約，依
      據民法第七十一條前段規定「法律行為，違反強制或禁止之規定者，無效」，
      應為當然無效。原判決依據上開規定認定上訴人辯稱伊係基於承租人地位占有
      系爭土地係屬無據，誠屬的論。又勘驗筆錄係依法院至現場勘驗而為製作，僅
      能證明系爭土地遭上訴人無權占有之現狀，並不能以其於系爭土地上種植何種
      作物即能將無權占有變更為有權占有，亦無法據此而無視於上開規定，強謂原
      住民與他人間就原住民保留地之轉讓契約或出租契約為有效，逕認上訴人係基
      於承租人地位占有系爭土地，其占有為有正當權源；上訴人指稱原判決記載「
      系爭土地，現供種植梅樹、金針，並搭建房屋，業經勘驗屬實」等語，業已認
      定上訴人占用系爭土地種植長期性梅樹成林，然又引用原住民保留地不得轉租
      之法條，判決拆屋交地，有理由矛盾之違法云云，顯有誤會，並不足採。另上
      訴人於系爭土地上所種梅樹尚稱幼苗，所蓋房屋亦僅是鐵皮屋，內部陳設簡易
      床板、書櫃等物，並非磚造或鋼筋混凝土之建築，上訴人指稱梅樹之類農作物
      ，壽命可達數十年以上，係屬長久性，而倉庫房屋更是久遠，若非經承讓或長
      期承租之情事，豈有可能存在上述作物云云，即無足採。
    (四)第查被上訴人就拆屋交地部分，係依據民法第七百六十七條、第一百七十九條
      、第一百八十四條及第二百十三條等規定而為請求，並未依據民法第九百六十
      二條、第九百六十三條占有之規定，上訴人指稱伊輾轉受讓而耕作使用系爭土
      地，業歷多年，已逾民法第九百六十三條規定之一年期間云云，即無足採，至
      為灼然。
    (五)查被上訴人自四十六年即開始在系爭土地耕作，五十六年至南投縣仁愛鄉公所
      辦理耕作權之設定，迄至六十六年初將系爭土地出租予訴外人吳竹雄，約定租
      期為六年，惟於六年租期屆滿後，吳竹雄拒不交還土地，並主張已將土地轉租
      予賴炳松，嗣後賴炳松復將土地轉租予上訴人；上訴人指稱被上訴人係將系爭
      土地出售予吳竹雄，因不諳法令，而於契約書中以「租賃」代替「買賣」之字
      眼云云，並不足採ｏ
    補提台灣南投地方法院檢察署檢察官八十八年度偵字第四四一二號不起訴處分書
    一份、現場照片二十四張為證。
      理      由
一、被上訴人潘順竹於原審判決後之八十九年一月二十一日死亡，其繼承人有戊○○
    ○、丁○○、丙○○、庚○○、辛○○、己○○，此有死亡證明書、戶籍謄本在
    卷可稽，戊○○○、丁○○、丙○○、庚○○、辛○○、己○○聲明承受潘順竹
    之訴訟，自應予以准許。
二、上訴人經合法通知，未於言詞辯論期日到場，核無民事訴訟法第三百八十六條所
    列各款情形，爰依被上訴人之聲請，由其一造辯論而為判決。
三、本件被上訴人起訴主張坐落南投縣仁愛鄉○○段七○地號土地（下稱系爭土地）
    為伊所有，上訴人並無任何正當權源而占用伊所有之系爭土地，並在其上搭蓋鐵
    皮屋，爰依民法第七百六十七條物上請求權、民法第一百八十四條、第二百十三
    條損害賠償、第一百七十九條不當得利之規定，訴請上訴人應將系爭土地如原判
    決附圖所示Ａ、Ｂ部分之地上建物拆除，及Ａ、Ｂ部分以外土地之地上作物剷除
    後，返還系爭土地予伊（被上訴人於原審並請求上訴人給付三十一萬六千元，及
    自起訴狀繕本送達翌日起至清償日止按年息百分之五計算之利息，並自起訴狀繕
    本送達翌日起至返還系爭土地止按年給付六萬三千二百元，相當於租金之損害金
    。經原審判決上訴人應給付十七萬七千一百三十三元，及自八十七年十二月二十
    四日起至清償日止按年息百分之五計算之利息，並自八十七年十二月二十四日起
    至返還系爭土地止按年給付六萬三千二百元。被上訴人於上訴人不服原審判決上
    訴本院後，撤回其損害金之起訴）。
四、上訴人則以被上訴人向政府機關承租系爭土地後，並未自任耕作，於五十五年七
    月十日將系爭土地出租予吳竹雄，租賃期間為六十年，吳竹雄再於五十九年七月
    二十七日轉租予賴炳松，賴炳松復於七十八年二月二十七日轉租予伊，被上訴人
    並不符合原住民保留地開發管理辦法第八條第一項第一款、第二項申請設定耕作
    權及辦理所有權移轉登記之規定，被上訴人竟與南投縣仁愛鄉公所主辦人員勾結
    ，虛偽登記耕作權及所有權，被上訴人取得系爭土地之所有權並非合法，伊輾轉
    受讓取得系爭土地之耕作權，亦非無權占有系爭土地等語，資為抗辯。
五、經查，系爭土地現為上訴人占有使用中，其中如原判決附圖所示Ａ部分面積零點
    零零四三公頃土地上建有鐵架造房屋，為上訴人所建，現供工人當作工寮使用，
    Ｂ部分面積零點零零一二公頃土地上建有鐵架造房屋，亦為上訴人所建，現堆積
    物品，當作倉庫使用，其餘部分土地上種植有竹子、梅樹、金針等農作物，其中
    竹子部分為賴竹雄所種，梅樹及金針等農作物則為上訴人所種等情，為兩造所不
    爭執，並經原審法院會同南投縣埔里地政事務所測量人員現場勘驗屬實，有勘驗
    筆錄及複丈成果圖各一紙在卷為憑，自堪認此部分之事實為真正。
六、被上訴人主張其為系爭土地之所有權人，並提出土地登記簿謄本一份為證。而依
    土地登記簿謄本所示，系爭土地於五十六年八月二十一日登記為山胞保留地，所
    有權人為中華民國，管理者為精省前之台灣省政府民政廳，被上訴人於五十六年
    間至南投縣仁愛鄉公所辦理耕作權之設定，耕作期間為自五十六年八月二十一日
    起至六十六年八月二十日止，登記日期為五十七年四月二日，被上訴人於耕作期
    間屆滿後，在八十五年三月六日，申請登記為系爭土地之所有權人。
七、上訴人雖不爭執上開登記簿形式上之真正，惟辯稱被上訴人自五十五年七月十日
    起即將系爭土地出租予吳竹雄，雙方約定日後由吳竹雄登記為所有權人，顯係放
    棄系爭土地之耕作，然竟偽造其係自行耕作，就系爭土地為耕作權登記，又以耕
    作權登記之後仍繼續自行經營滿五年為由，依據「山胞保留地開發管理辦法」（
    後更名為「原住民保留地開發管理辦法」）之規定，取得所有權，其所有權源顯
    非適法。經查：
  (一)被上訴人主張其於四十六年間即在系爭土地上耕作，雖為上訴人所不爭執，然上
    訴人於原審辯稱被上訴人嗣後於五十五年七月十日將其所耕作之系爭土地，出租
    予吳竹雄，租賃期間為六十年，收取一千六百元之開墾費；吳竹雄復於五十九年
    七月二十七日，將系爭土地轉租予賴炳松，賴炳松再於七十八年二月二十七日將
    系爭土地連同其所耕作之眉溪段二六地號土地，以五十萬元代價租與上訴人，之
    間系爭土地分別由吳竹雄、賴炳松及上訴人耕作，被上訴人並未於系爭土地上耕
    作等情，業經證人吳竹雄、賴炳松於原審到庭證述屬實，證人吳竹雄並於原審法
    院履勘現場時，到場指明被上訴人轉租予伊耕作之土地即係系爭土地，並有上訴
    人所提出之被上訴人與吳竹雄間、吳竹雄與賴炳松，及賴炳松與上訴人間就系爭
    土地所訂立之租賃契約書三份為證，上訴人此部分所辯即可採信。被上訴人指稱
    伊係六十六年初將系爭土地出租予吳竹雄，約定租期為六年，租期屆滿吳竹雄拒
    不交還土地云云，應與事實不符。上訴人於本院改稱被上訴人係將系爭土地出售
    予吳竹雄，因不諳法令，乃於契約書中以租賃代替買賣字眼云云，然被上訴人將
    系爭土地交予吳竹雄耕作時，其對系爭土地僅有租賃權，自無從出售系爭土地予
    吳竹雄，被上訴人與吳竹雄就系爭土地應係訂立租賃契約，上訴人所述被上訴人
    係將系爭土地出售予吳竹雄，顯無可採。
  (二)按於原住民保留地開發管理辦法施行前由原住民開墾完竣並自行耕作之原住民保
    留地，得會同省（市）政府民政廳（局）向當地登記機關申請設定耕作權登記；
    耕作權登記後繼續自行經營滿五年經查明屬實者，由省（市）政府民政廳（局）
    會同耕作權人向當地登記機關申請辦理所有權移轉登記，此觀原住民保留地開發
    管理辦法第八條第一項第一款、第二項之規定自明。可見原住民就原住民保留地
    申請耕作權登記及辦理所有權移轉登記，均須具備自行耕作之要件，被上訴人自
    五十五年七月十日即未自任耕作系爭土地，則其申請設定耕作權登記及辦理所有
    權移轉登記，主管機關予以核准，即有未當。但主管機關即台灣省政府民政廳負
    責審核被上訴人申請就系爭土地設定耕作權登記及辦理所有權移轉登記，並為准
    否之決定，其性質應為行政處分，而依最高法院五十二年台上字第六九四號判例
    意旨：「行政處分確係有效存在，雖內容有不當或違法，而在上級長官未依訴願
    程序撤銷以前司法機關不能否認其效力」，基此，本院就主管機關准予被上訴人
    設定耕作權登記及辦理所有權移轉登記之不當行政處分，在有權責之行政機關依
    法撤銷之前，實不能否認其效力。
  (三)政府依據台灣省公有耕地扶植自耕農實施辦法而將公有耕地放領於耕作人，依司
    法院大法官會議釋字第八九號解釋理由，認為其放領行為屬於代表國家與承領人
    訂立私法上之買賣契約。則系爭土地之管理機關台灣省政府民政廳代表國家將系
    爭土地移轉登記為被上訴人所有，可認定為私法上之所有權移轉行為。系爭土地
    既已登記為被上訴人所有，依土地法第四十三條之規定，其登記有絕對真實之公
    信力，縱使登記有無效之原因，惟在上訴人未提起塗銷登記之訴並得有勝訴之確
    定判決以前，該登記仍不失其效力，上訴人殊難以被上訴人取得系爭土地所有權
    有瑕疵，而認定被上訴人未取得系爭土地之所有權。是上訴人指稱被上訴人取得
    系爭土地之所有權，違反民法第七十一條之規定，應屬無效云云，要無可採。
八、按原住民取得原住民保留地之耕作權、承租權，除繼承或贈與於得為繼承之原住
    民、原受配戶內之原住民或三親等內之原住民外，不得轉讓或出租，為原住民保
    留地開發管理辦法第十五條第一項所明定。其規定目的即在使原住民保留地能歸
    原住民耕作，以保障原住民之權益，該規定自屬民法第七十一條所稱之禁止規定
    。且系爭土地依土地登記簿謄本所示，其地目為旱，屬森林區農牧用地，即為耕
    地，依土地法第一百零八條之規定及最高法院三十九年台上字第一一○七號判例
    意旨，承租人縱經出租人承諾，仍不得將耕地全部或一部轉租於他人，是承租人
    與該他人訂立之轉租契約，顯係違背禁止規定，當然無效。本件被上訴人將系爭
    土地轉租予吳竹雄，再輾轉出租予上訴人，所訂立之被上訴人與吳竹雄，吳竹雄
    與賴炳松及賴炳松與上訴人間租賃契約，依民法第七十一條之規定皆為無效。至
    原住民保留地開發管理辦法第十六條所定原住民違反前條第一項規定者，除得由
    鄉（鎮、市、區）公所收回原住民保留地外，已為耕作權或地上權之登記者，訴
    請法院塗銷登記，係針對原住民向政府機關承租原住民保留地之原租約而言，與
    嗣後之轉租契約無涉。又該辦法第二十六條第一項、第二十七條分別規定「非原
    住民在本辦法施行前已租用原住民保留地繼續自耕或自用者，得繼續承租」、「
    依前條租用原住民保留地，不得轉租或由他人頂替；違反前項規定者，應終止租
    約收回土地，另行處理」，係指非原住民向中華民國租用原住民保留地繼續自耕
    或自用者而言，並不包括非原住民向原住民轉租之租賃契約在內，上訴人主張其
    租賃契約依前開規定仍屬有效，其係合法承租人，應受法律保護，並非無權占有
    系爭土地云云，洵屬無據。
九、綜上所述，上訴人辯稱被上訴人並非系爭土地之所有權人，及上訴人係本於承租
    人之地位有權占有使用系爭土地，均無理由。按所有權人對於無權占有或侵奪其
    所有物者，得請求返還之，對於妨害其所有權者，得請求除去之，民法第七百六
    十七條定有明文。故被上訴人本於系爭土地所有權人之地位，請求上訴人應將系
    爭土地上如原判決附圖所示Ａ、Ｂ部分之地上建物拆除，及除Ａ、Ｂ部分土地外
    之其餘土地上之作物（其中部分作物如竹子等，雖非上訴人所種植，而係吳竹雄
    、賴炳松所種，然該二人已將渠等對於作物之權利輾轉讓與上訴人）剷除後，將
    系爭土地返還予被上訴人，自無不合，應予准許。另系爭土地業經原審法院勘驗
    結果，認為現供種植梅樹、金針，並搭建房屋，係勘驗系爭土地之現狀，此與上
    訴人占有系爭土地是否有正當權源無關，並不能因上訴人長期占有系爭土地，即
    推斷上訴人與其前手賴炳松所訂立之轉租契約為有效，因此上訴人謂原判決已認
    定上訴人占用系爭土地種植長期性梅樹成林，然後又引用原住民保留地不得轉租
    之法條，判決拆屋交地，有理由矛盾之違法云云，顯有誤會，並無可採。又被上
    訴人係依民法第七百六十七條物上請求權、民法第一百八十四條、第二百十三條
    損害賠償、第一百七十九條不當得利之規定，訴請上訴人拆屋還地，此與民法第
    九百六十二條占有人物上請求權之規定無關，本件自無民法第九百六十三條占有
    人物上請求權之消滅時效規定之適用，上訴人以其占有系爭土地已歷經多年，依
    民法第九百六十三條之規定，辯稱被上訴人拆屋還地之請求權時效已消滅，自無
    足取。
十、原審為上訴人敗訴之判決，核無不合，上訴論旨指摘原判決不當，求予廢棄改判
    ，為無理由，應予駁回。本件被上訴人依民法第七百六十七條物上請求權之規定
    既能獲勝訴之判決，則其另依侵權行為及不當得利之法律關係請求上訴人拆屋還
    地，即無審究之必要，併予敘明。
十一、據上論結，本件上訴為無理由，依民事訴訟法第四百四十九條第一項、第七十
      八條、第四百六十三條、第三百八十五條第一項前段判決如主文。
中      華      民      國    八十九    年      九      月     十三     日
~B1民事第四庭審判長法  官  黃斐君
~B2                法  官  張浴美
~B3                法  官  陳蘇宗
右為正本係照原本作成。
不得上訴。
~B                書記官  廖次芬
中      華      民      國    八十九    年      九      月     十四     日
                                                                        Ｙ


司法院資訊處製作；財團法人民間司法改革基金會備份。
